【裁判字號】    88,簡上,160
【裁判日期】    890320
【裁判案由】    所有權移轉登記
【裁判全文】
臺灣桃園地方法院民事判決  八十八年度簡上字第一六○號
    上  訴  人  甲○○
    訴訟代理人  連阿長律師
    複代理人    古淳步
    被上訴人    乙○○
右當事人間請求所有權移轉登記事件，上訴人對於中華民國八十八年八月三日本院八
十八年壢簡字第一八七號第一審判決提起上訴，本院判決如左：
    主  文
原判決關於駁回上訴人部分，及命上訴人負擔訴訟費用之裁判均廢棄。
被上訴人應再將座落桃園縣中壢市○○段建號八五六七號即座落同段第二三之二八地
號土地上之門牌號碼桃園縣中壢市○○街十三號地下室之防空避難室面積壹伍肆點伍
捌平方公尺所有權應有部分七分之一移轉登記予原告所有。
第一（除確定部分外）、二審訴訟費用由被上訴人負擔。
    事  實
甲、上訴人方面：
  一、聲明：如主文所示。
  二、陳述：除與原審判決書所載者相同茲予引用外，補稱：
    （一）按解釋意思表示，應探求當事人真意，民法第九十八條定有明文。本件系
          爭區分所有建物之三、四、六樓，上訴人原為起造人，雖然地下室原登記
          被上訴人為起造人，但地下室之用途為防空避難室，依常情係供區分所有
          人共同使用，從而建築經費均由區分所有各樓層區分所有人按比例分擔，
          此所以被上訴人於八十七年三月十六日書立同意各樓層各分擔七分之一之
          理由所在。亦即，上訴人在興建地下室時曾因區分所有三、四、六樓而分
          擔地下室建築費用之七分之三，而地下室確係約定由各樓層按七分之一取
          得所有權，因此被上訴人即有將地下室所有權應有部分七分之三移轉登記
          予上訴人之義務。
    （二）兩造於八十七年三月間達成協議後，被上訴人亦曾同意依協議履行，將其
          中之五六之二十一，訂立公契移轉登記予上訴人，其中五六分之三訂立分
          契移轉登記予上訴人指定之夏興國，嗣後因承辦代書疏未補正文件而遭駁
          回。亦足證兩造八十七年三月二十六日之真義，被上訴人願將系爭地下室
          所有權七分之三移轉登記予上訴人。
    （三）雖然協議當時，上訴人已將其中三樓連同共同使用與訴外人夏興國訂立買
          賣契約，並將區分所有之三樓所有權移轉登記予夏興國。但不動產物權因
          法律行為而取得者，非經登記不生效力。從而就公共設施部分，夏興國仍
          未取得所有權。且物之出賣人負有使買受人取得買賣標的物之所有權，因
          此上訴人仍負有移轉買賣標的「公共設施所有權給買受人之義務」。
    （四）若謂上訴人無權請求移轉登記，而本件除兩造間立有協議外，訴外人即三
          樓所有人夏興國與被上訴人間並無任何買賣或協議關係，不能請求，將使
          被上訴人獲得不當得利，而使上訴人對夏興國負損害賠償責任，使夏興國
          雖有三樓區分所有權而無公共設施使用權，不僅不公平更造成當事人間之
          糾紛，當非法旨之所在。
  三、證據：除援用原審之立證方法外，並提出土地登記申請書影本一份、中壢地政
      事務所土地登記駁回理由書影本二份、買賣契約書影本一份為證。
乙、被上訴人方面：
  一、聲明：駁回上訴。
  二、陳述：除與原審判決書所載者相同茲予引用外，補稱：上訴人無法提出前揭三
      樓建物係其所有，本件請求被上訴人再移轉地下室所有權七分之一，顯無理由
      。
  三、證據：援用原審之立證方法。
    理  由
一、本件上訴人起訴主張：兩造共同興建桃園縣中壢市興建十三號一至七樓之公寓，
    其中上訴人分得建號八五六五號（即六樓）、八五六三號（即四樓）、八五六二
    號（即三樓），嗣後上訴人將三樓出售予訴外人夏興國，因辦理第一次保存登記
    ，代理人疏未將地下室防空避難室面積一五四．五八平方公尺，依區分所有權人
    之所有比例登記，而全部登記於被上訴人名下，使上訴人無共同使用部分，發現
    錯誤後，兩造即於八十七年三月二十六日達成協議，被上訴人同意將前揭地下室
    公共設施移轉登記於各樓層分擔七分之一，詎協議完成後，被上訴人一再拖延，
    拒不辦理移轉登記，爰依兩造之協議訴請被上訴人移轉前揭地下室應有部分七分
    之三等語。被上訴人則以：上訴人已將其分得之前揭三樓建物，出售予第三人夏
    興國，上訴人已非所有權人，自不得再請求被上訴人將前揭三樓建物之應有部分
    移轉登記予上訴人等語，資為抗辯。
二、上訴人主張：兩造於八十七年三月二十六日達成協議，上訴人應將前揭地下室公
    共設施移轉登記於各樓層分擔七分之一之事實，業據上訴人提出土地登記簿謄本
    一份、建號八五六七、八五六六建築改良物登記簿謄本及使用執照影本各二份、
    協議書影本一份、夏興國所有權狀影本一份、存證信函影本一份、房屋稅單影本
    一份為證，並為被上訴人所自認，堪信為真實。
三、被上訴人抗辯：上訴人已將揭建物三樓之所有權人，其已非所有權人，自不得再
    依協議書請求伊將分予三樓之地下室應有部分七分之一移轉登記予上訴人云云。
    按解釋當事人之契約，應以當事人立約當時之真意為準，而真意何在，又應以過
    去事實及其他一切證據資料為斷定之標準，不能拘泥文字致失真意（參照最高法
    院三十九年台上字第一Ｏ五三號判例）。本件兩造之爭點在兩造與訴外人林葉滿
    妹三人於八十七年三月二十六日所定之協議書第一項「乙方（指被上訴人）同意
    將將地下室公共設施移轉於各樓層各分擔七分之一」，究係指被上訴人應將地下
    室公共設施移轉登記予各樓層所有權人各應有部分七分之一，此各樓所有權人包
    括上訴人、被上訴人及訴外人林葉滿妹及取得所有權之第三人？或指被上訴人應
    將地下室公共設施按上訴人及訴外人葉林滿妹之分得樓層數，每樓層分予上訴人
    及訴外人葉林滿妹應有部分七分之一，並移轉登記予上訴人及訴外人葉林滿妹。
    經查：觀諸兩造及訴外人林葉滿妹三人於八十七年三月二十六日所訂之協議書載
    明「．．．茲因共同興建中壢市○○街十三號七層樓房事宜，達成協議如下：１
    、乙方（指被上訴人）同意將地下室公共設施移轉於各樓層各分擔七分之一。２
    、乙、丙（指訴外人林葉滿妹）同意將屋頂突出物分割移轉由各樓層各分擔七分
    之一。．．．」等語。可知前揭協議書係解決兩造及訴外人林葉滿妹就共同出資
    興建之前揭建物地下室公共設施所有權均登記於被上訴人，上訴人及訴外人林葉
    滿妹未取得應分得之應有部分，及前揭建物屋頂突出物所有權均登記於上訴人及
    訴外人林葉滿妹，被上訴人未取得應分得之應有部分之問題，所為之協議，是前
    揭協議既係解決兩造及訴外人林葉滿妹就興建前揭建物分配不公之情形，則前揭
    協議書第一點及第二點所謂之「移轉於各樓層各分擔七分之一」，應係解釋為應
    將前揭建物之地下室及屋頂突出物依上訴人、被上訴人及訴外人林葉滿妹分得樓
    層之比例，分予上訴人、被上訴人及訴外人林葉滿妹，移轉於每樓層之比例為地
    下室公共設施及屋頂突出物之應有部分七分之一。上訴人於起造前揭七層樓建物
    時，既分得三層樓（三樓、四樓、六樓），則被上訴人應將前揭地下室公共設施
    應有部分七分之三移轉登記予上訴人。是本件被上訴人之抗辯，不足採信。
四、從而，上訴人依兩造所訂之前揭協議書第一點請求被上訴人應將前揭建物地下室
    應有部分七分之三移轉登記予上訴人，為有理由，應予准許。原審就前揭建物地
    下室應有部分超過七分之二部分予以駁回，尚有未洽，上訴意旨就此部分指摘原
    判決不當，求予廢棄改判，為有理由。
五、據上論結，本件上訴為有理由，依民事訴訟法第四百三十六條之一第三項、第四
    百五十條、第七十八條，判決如主文。
中      華      民      國    八十九    年      三      月     二十     日
                            臺灣桃園地方法院民事第二庭
~B審判長法官  吳爭奇
~B法      官  吳爭奇
~B法      官  吳爭奇
右為正本係照原本作成
中      華      民      國    八十九    年      三      月     二十     日
~B法院書記官  羅英梅


司法院資訊處製作；財團法人民間司法改革基金會備份。
